ACORDAO-COMPLETO-2580207

ACÓRDÃO 4144/2023 ATA 16/2023 - PRIMEIRA CÂMARA

VISTOS, relatados e discutidos estes autos de tomada de contas especial instaurada pelo Fundo Nacional de Desenvolvimento da Educação em razão da omissão no dever de prestar contas da aplicação dos recursos repassados por meio do convênio 703703/2010 (Siafi 664540) , celebrado com o município de Alto Caparaó/MG, cujo objeto foi descrito como "aquisição de mobiliário e equipamentos padronizados para equipar as escolas de educação infantil do Proinfância",
ACORDAM os ministros do Tribunal de Contas da União, reunidos em sessão da 1ª Câmara, diante das razões expostas pelo relator, em:
9.1. acatar as alegações de defesa apresentadas pelo Sr. José Jacomel Júnior e julgar regulares suas contas, dando-lhe quitação plena;
9.2. acatar as alegações de defesa e acolher parcialmente as razões de justificativa do Sr. José Gomes Monteiro, julgando regulares com ressalvas as suas contas, dando-lhe quitação;
9.3. enviar cópia deste acórdão ao FNDE e aos responsáveis; 
9.4. informar aos interessados que o inteiro teor da presente deliberação estará disponível para consulta no dia seguinte à sua oficialização, no endereço www.tcu.gov.br/acordaos.

Tomada de contas especial instaurada em razão da omissão no dever de prestar contas da aplicação dos recursos repassados por meio de convênio, cujo objeto foi a aquisição de mobiliário e equipamentos padronizados para equipar as escolas de educação infantil do Proinfância.

Primeira Câmara

Município de Alto Caparaó/MG.

3. Responsáveis/Interessado:
3.1. Responsáveis: José Gomes Monteiro (XXX.314.128-XX); José Jacomel Júnior (XXX.153.586-XX).
3.2. Interessado: Fundo Nacional de Desenvolvimento da Educação (FNDE).

13.1. Ministros presentes: Benjamin Zymler (na Presidência), Walton Alencar Rodrigues, Jorge Oliveira e Jhonatan de Jesus.
13.2. Ministros-Substitutos presentes: Augusto Sherman Cavalcanti e Weder de Oliveira (Relator).

WEDER DE OLIVEIRA

Reproduzo a instrução da então Secretaria de Controle Externo de Tomada de Contas Especial (SecexTCE) , com os ajustes de forma pertinentes[footnoteRef:2]: [2:  Peças 139-140.] 
"INTRODUÇÃO
1.  Cuidam os autos de tomada de contas especial instaurada pelo Fundo Nacional de Desenvolvimento da Educação, em desfavor de José Jacomel Júnior e José Gomes Monteiro, em razão de omissão no dever de prestar contas dos recursos recebidos por meio do Convênio nº 703703/2010, registro Siafi 664540 (peça 7) , firmado entre o Fundo Nacional de Desenvolvimento da Educação e o município de Alto Caparaó/MG, e que tinha por objeto 'Aquisição de mobiliário e equipamentos padronizados para equipar as escolas de educação infantil do programa nacional de reestruturação e aparelhagem da rede escolar publica de educação infantil - Proinfância, no âmbito do plano de desenvolvimento da educação - PDE, instituído pelo Decreto nº 6.094, de 24 de abril de 2007'.
HISTÓRICO
2.  Em 30/5/2019, com fundamento na IN/TCU 71/2012, alterada pela IN/TCU 76/2016 e DN/TCU 155/2016, o dirigente da instituição Fundo Nacional de Desenvolvimento da Educação autorizou a instauração da tomada de contas especial (peça 1) . O processo foi registrado no sistema eTCE com o número 4607/2019. 
3.  O Convênio nº 703703/2010, registro Siafi 664540, foi firmado no valor de R$ 101.241,61, sendo R$ 100.229,19 à conta do concedente e R$ 1.012,42 referentes à contrapartida do convenente. Teve vigência de 28/12/2010 a 13/2/2013, com prazo para apresentação da prestação de contas em 14/4/2013. Os repasses efetivos da União totalizaram R$ 100.229,19 (peça 9) . 
4.  A prestação de contas e complementações enviadas foram analisadas por meio do documento constante na peça 4. 
5.  O fundamento para a instauração da Tomada de Contas Especial, conforme consignado na matriz de responsabilização elaborada pelo tomador de contas, foi a constatação da seguinte irregularidade: 
'Não comprovação da boa e regular aplicação dos recursos federais repassados à Prefeitura Municipal de Alto Caparaó - MG, em face da omissão no dever de prestar contas dos valores transferidos, no âmbito do Convênio nº 703703/2010, registro Siafi 664540, cujo prazo encerrou-se em 14/4/2013.'
6.   Os responsáveis arrolados na fase interna foram devidamente comunicados e, diante da ausência de justificativas suficientes para elidir a irregularidade e da não devolução dos recursos, instaurou-se a tomada de contas especial. 
7.   No relatório (peça 24) , o tomador de contas concluiu que o prejuízo importaria no valor original de R$ 100.229,19, imputando-se a responsabilidade a José Jacomel Júnior, Prefeito Municipal, no período de 1/1/2009 a 31/12/2012 e 1/1/2021 até o momento, na condição de gestor dos recursos e José Gomes Monteiro, Prefeito Municipal, no período de 1/1/2013 a 31/12/2016 e 1/1/2017 até 31/12/2020, na condição de gestor dos recursos. 
8.  Em 23/3/2020, a Controladoria-Geral da União emitiu o relatório de auditoria (peça 27) , em concordância com o relatório do tomador de contas. O certificado de auditoria e o parecer do dirigente do órgão de controle interno concluíram pela irregularidade das presentes contas (peças 28 e 29) . 
9.  Em 3/4/2020, o ministro responsável pela área atestou haver tomado conhecimento das conclusões contidas no relatório e certificado de auditoria, bem como do parecer conclusivo do dirigente do órgão de controle interno, manifestando-se pela irregularidade das contas, e determinou o encaminhamento do processo ao Tribunal de Contas da União (peça 30) .
6.  A instrução preliminar inserida à peça 36 concluiu pela necessidade de realização da citação e audiência dos responsáveis. A mencionada proposta de encaminhamento contou com a anuência do Diretor e do Secretário desta unidade (peças 37 e 38) , tendo sido a citação e audiência autorizada por delegação de competência do Relator deste feito, Ministro-Substituto Weder de Oliveira.
7.  Tendo em vista o envio pelos responsáveis de suas defesas (peças 46 e 108) , em que havia comprovação do envio intempestivo, em 2/6/2020, de prestação de contas ao FNDE (peça 109) , efetuou-se diligência ao FNDE para que, no contexto de prestação de contas do Convênio nº 703703/2010 (Siafi 664540) , emitisse Nota Técnica, tanto do ponto de vista da análise da execução física, quanto no que se refere à análise da execução financeira, para atestar a regularidade das despesas realizadas pelo município de Alto Caparaó - MG, frente aos recursos do referido instrumento e aos normativos e legislação pertinentes (peça 115) .
8.  A proposta foi acolhida por esta Unidade (peça 117) , sendo expedido ao FNDE o Ofício 23431/2021-TCU/Seproc, de 7/5/2021 (peça 118) , com solicitação do envio, no prazo de 30 (trinta) dias, das informações requeridas.
9.  A Autarquia tomou ciência em 17/5/2021 (peça 119) e, após reiteração da diligência (peças 126 e 132) , encaminhou ao Tribunal em resposta o Ofício nº 8721/2022/Semoc/Cotce/Cgapc/Difin-FNDE, de 7/4/2022 (peça 134, p. 1) , acompanhado da Nota Técnica nº 2815683/2022/DIPRE/COAPC-CGAPC/DIFIN (peça 134, pp. 3-7) e do Parecer nº 1691/2021/DAAPC/CAAPC/CGPES/ DIGAP (peça 134, pp. 9-13) .
10.  Ante a comprovação da ciência do diligenciado e recebimento da resposta, segundo relatado no item anterior, retornaram os autos à esta Unidade Técnica.
ANÁLISE DOS PRESSUPOSTOS DE PROCEDIBILIDADE DA IN/TCU 71/2012
Avaliação da Ocorrência de Prescrição
11.  Em relação à prescrição, o Supremo Tribunal Federal - STF, no Recurso Extraordinário - RE 636.886, fixou a tese, com repercussão geral reconhecida, de que 'é prescritível a pretensão de ressarcimento ao erário fundada em decisão de Tribunal de Contas' (Tema 899) . Posteriormente, o próprio TCU regulamentou o assunto por meio da Resolução TCU nº 344, de 11/10/2022, publicada em 21/10/2022, à luz do disposto na Lei 9.873/1999, estabelecendo que 'prescrevem em cinco anos as pretensões punitiva e de ressarcimento' nos processos de controle externo, conforme o art. 2º, da referida norma.
12.  Quanto ao termo inicial da contagem do prazo prescricional, o art. 4º prevê o seguinte:
'Art. 4° O prazo de prescrição será contado:
I - da data em que as contas deveriam ter sido prestadas, no caso de omissão de prestação de contas;
II - da data da apresentação da prestação de contas ao órgão competente para a sua análise inicial;
III - do recebimento da denúncia ou da representação pelo Tribunal ou pelos órgãos de controle interno, quanto às apurações decorrentes de processos dessa natureza;
IV - da data do conhecimento da irregularidade ou do dano, quando constatados em fiscalização realizada pelo Tribunal, pelos órgãos de controle interno ou pelo próprio órgão ou entidade da Administração Pública onde ocorrer a irregularidade;
V - do dia em que tiver cessado a permanência ou a continuidade, no caso de irregularidade permanente ou continuada.'
13.  No que se refere às causas de interrupção da prescrição, o art. 5º dispõe:
'Art. 5º A prescrição se interrompe:
I - pela notificação, oitiva, citação ou audiência do responsável, inclusive por edital; 
II - por qualquer ato inequívoco de apuração do fato;
III - por qualquer ato inequívoco de tentativa de solução conciliatória; 
IV - pela decisão condenatória recorrível.
§ 1° A prescrição pode se interromper mais de uma vez por causas distintas ou por uma mesma causa desde que, por sua natureza, seja repetível no curso do processo.
§ 2° Interrompida a prescrição, começa a correr novo prazo a partir do ato interruptivo.
§ 3º Não interrompem a prescrição o pedido e concessão de vista dos autos, emissão de certidões, prestação de informações, juntada de procuração ou subestabelecimento e outros atos de instrução processual de mero seguimento do curso das apurações.'
14.  No caso concreto, ante a omissão pelos responsáveis da apresentação da prestação de contas, o termo inicial da contagem do prazo prescricional ocorreu em 14/4/2013, data em que a prestação de contas deveria ter sido apresentada (art. 4°, I) .
15.  Ademais, verificam-se, nos presentes autos, dentre outros, os seguintes eventos processuais interruptivos da prescrição, ocorridos tanto na fase interna, quanto na fase externa desta TCE:
15.1.  fase interna:
a)   Notificação dos responsáveis da omissão na prestação de contas, mediante Ofícios nº 926E/2015-SEAPC/COAPC/CGCAP/DIFIN/FNDE e nº 925E/2015-SEAPC/COAPC/CGCAP/DIFIN-FNDE, peça 14, recebido em 21/5/2015, AR à peça 16;
b)   Informação nº 2720/2018-Seapc/Coapc/Cgapc/Difin/FNDE, de 19/4/2018 (peça 12) ;
c)   autorização de abertura da TCE, em 30/5/2019 (peça 1) ;
d)   Relatório de TCE nº 62/2019-DIREC/COTCE/CGAPC/DIFIN-FNDE/MEC, de 5/9/2019 (peça 24) .
15.2.  fase externa:
a)   autuação do processo no TCU, em 3/4/2020;
b)   determinação da citação e audiência dos responsáveis, em 14/5/2020 (peça 38) , com ciência dos responsáveis, José Jacomel Júnior, em 3/6/2020 (peça 44) , e José Gomes Monteiro, em 26/5/2020 (peça 43) .
16.  Ao se analisar o termo inicial da contagem do prazo de prescrição, bem como a sequência de eventos processuais indicados no item anterior, os quais têm o condão de interromper a fluência do prazo prescricional, nos termos do art. 5º da Resolução TCU nº 344/2022, conclui-se que não houve o transcurso do prazo de 5 (cinco) anos entre cada evento processual e o seguinte. Portanto, levando-se em consideração o entendimento do STF acima mencionado, bem como a vigente regulamentação do Tribunal, não ocorreu, nos autos, a prescrição da pretensão sancionatória e ressarcitória para o TCU.
Avaliação da Prescrição Intercorrente no Âmbito do Tribunal
17.  A Resolução TCU nº 344, de 11 de outubro de 2022, estabelece que:
'Art. 8º Incide a prescrição intercorrente se o processo ficar paralisado por mais de três anos, pendente de julgamento ou despacho, sem prejuízo da responsabilidade funcional decorrente da paralisação, se for o caso. 
§ 1° A prescrição intercorrente interrompe-se por qualquer ato que evidencie o andamento regular do processo, excetuando-se pedido e concessão de vista dos autos, emissão de certidões, prestação de informações, juntada de procuração ou subestabelecimento e outros atos que não interfiram de modo relevante no curso das apurações.
§ 2° As causas suspensivas e interruptivas da prescrição principal também suspendem ou interrompem a prescrição intercorrente.'
18.  Levando-se em consideração a vigente regulamentação do Tribunal, bem como os eventos processuais interruptivos da prescrição, relacionados no item 15 acima, conclui-se que não houve o transcurso do prazo de 3  (três) anos entre cada evento processual e o seguinte, e consequentemente não ocorreu a prescrição intercorrente.
Apreciação do Prejuízo ao Contraditório e Ampla Defesa
19.  Verifica-se que não houve o transcurso de mais de dez anos desde o fato gerador sem que tenha havido a notificação dos responsáveis pela autoridade administrativa federal competente (art. 6º, II, c/c art. 19 da IN/TCU 71/2012, modificada pela IN/TCU 76/2016) , uma vez que o fato gerador da irregularidade sancionada ocorreu em 15/4/2013, e os responsáveis foram notificados sobre as irregularidades pela autoridade administrativa competente conforme abaixo:
19.1.  José Jacomel Júnior, por meio do ofício acostado à peça 13, recebido em 2/8/2018, conforme AR (peça 15) .
19.2.  José Gomes Monteiro, por meio do ofício acostado à peça 14, recebido em 21/5/2015, conforme AR (peça 16) .
Valor de Constituição da TCE
20.  Verifica-se, ainda, que o valor atualizado do débito apurado (sem juros) em 1/1/2017 é de R$ 148.559,71, portanto superior ao limite mínimo de R$ 100.000,00, na forma estabelecida conforme os arts. 6º, I, e 19 da IN/TCU 71/2012, modificada pela IN/TCU 76/2016. 
EXAME TÉCNICO
21.  No que se refere à execução do Convênio nº 703703/2010, informou o FNDE mediante a nota técnica 2815683/2022/DIPRE/COAPC/CGAPC/DIFIN (peça 134, pp. 3-7) que:
'4. EXECUÇÃO DOS RECURSOS
 (...) 
4.2. Em resposta, foi emitido o no Parecer nº 1691/2021/DAAPC/CAAPC/CGPES/DIGAP, de 24/05/2021 (SEI 2381709) , ora anexo, que opinou pela aprovação parcial com ressalva da meta física do Termo no âmbito do PROINFÂNCIA, impugnando o valor R$ 3.377,30 haja vista que os itens foram adquiridos parcialmente.
 (...) 
III. PROPOSTA DE ENCAMINHAMENTO
Diante do exposto, quanto à execução física, esta área técnica sugere a aprovação parcial da prestação de contas final do Convênio 703703/2010, realizado com a prefeitura municipal de Alto do Caparaó/MG, pelos motivos expostos no item 8, bem como ressalva a ausência do demonstrativo de execução físico-financeira.
 (...) 
4.2.1.2. De acordo com os extratos bancários, a entidade não movimentou parte desse montante, mantendo-o na conta específica do termo e, portanto, compondo os recursos devolvidos a título de saldo composto pelos rendimentos e valores repassados e não utilizados no objeto, sendo o valor dos rendimentos auferidos de R$ 10.086,45 e que a entidade restituiu tempestivamente o valor de R$ 43.295,86 a título de saldo, assim, observa-se que houve devolução dos valores repassados, visto isso, esse montante foi utilizado para abater o prejuízo verificado em função da execução parcial do objeto pactuado. 
 (...) 
5. CONCLUSÃO
5.1. Diante do exposto, considerando o montante analisado, no valor R$ 100.229,19, a manifestação exarada por meio do parecer nº 1691/2021/DAAPC/CAAPC/CGPES/DIGAP, de 24/05/2021 (SEI 2381709) , e a análise financeira acima demonstrada, manifestamo-nos pela suficiência das informações apresentadas para a aprovação do valor de R$ 100.229,19.'
22.  Ante o exposto, esta unidade técnica entende pela insubsistência do débito apurado em relação ao convênio 703703/2010.
23.  No entanto, tendo sido a tomada de contas especial instaurada e remetida ao TCU, com a citação dos responsáveis, não é mais cabível o arquivamento dos autos devido à ausência de pressuposto processual de existência desta tomada de contas especial, devendo o Tribunal julgar o seu mérito, conforme entendimento emanado das decisões seguintes:
'A tomada de contas especial deve ser arquivada quando o débito for descaracterizado antes da citação, tendo em vista a ausência dos pressupostos de desenvolvimento válido e regular do processo' (art. 212 do RI/TCU) - Acórdão 12384/2020-TCU-Primeira Câmara | Relator: Weder de Oliveira
'Instaurada a tomada de contas especial e remetida ao TCU, o Tribunal deve julgar o seu mérito, ainda que o débito não mais subsista, não sendo cabível arquivá-la com base em ausência de pressuposto de desenvolvimento válido e regular do processo.' - Acórdão 9338/2020-TCU-Primeira Câmara | Relator: Walton Alencar Rodrigues
'Instaurada a tomada de contas especial e remetida ao TCU, o Tribunal deve julgar o seu mérito, ainda que o débito não mais subsista e a citação não tenha sido realizada, não sendo cabível arquivá-la com base em ausência de pressuposto de desenvolvimento válido e regular do processo.' - Acórdão 2446/2022-TCU-Primeira Câmara | Relator: Augusto Sherman
24.  Destarte, uma vez que a manifestação do tomador de contas atestou que não houve dano ao patrimônio público, considerando que houve comprovação de que o objetivo do programa foi atendido, mas como houve a intempestividade na apresentação da prestação de contas, propõe-se julgar-se as contas do responsável José Jacomel Júnior regulares com ressalva, dando-lhe quitação.
25.  Quanto ao responsável José Gomes Monteiro, ouvido em audiência pelo 'não cumprimento do prazo originalmente estipulado para prestação de contas do convênio nº 703703/2010, cujo prazo encerrou-se em 14/4/2013', por ser assunto já tratado nos autos, repetimos aqui trecho da análise feita na instrução inicial (peça 36) :
'18.2.1.  Fundamentação para o encaminhamento: 
18.2.1.1.  O sucessor está sendo responsabilizado pelo descumprimento do prazo para prestar contas dos recursos ora questionados, pois não cumpriu a referida obrigação prevista para a data 14/4/2013 bem como não tomou as providências necessárias para o resguardo do patrimônio público.
18.2.1.2.  No tocante à delimitação de responsabilidades entre antecessor e sucessor na gestão descentralizada de recursos federais, quando o termo final para apresentação da prestação de contas recai no mandado do sucessor, sem que ele (sucessor) tenha gerido os recursos do ajuste, cumpre mencionar os seguintes entendimentos sufragados pela jurisprudência dominante do Tribunal de Contas da União:
18.2.1.3.  a) Embora o sucessor esteja obrigado a prestar contas em razão de a vigência do ajuste adentrar o seu mandato, na hipótese de os recursos serem geridos integralmente pelo antecessor, o sucessor não responderá solidariamente pelo débito, sem prejuízo de lhe ser aplicada multa e ter as contas julgadas irregulares, em razão da omissão no dever de prestar contas na forma e prazo devidos (Acórdão 1460/2018-TCU-Segunda Câmara - relator Aroldo Cedraz; Acórdão 2850/2018-TCU-Segunda Câmara - relator Augusto Nardes; Acórdão 14911/2018-TCU-Primeira Câmara - relator Benjamin Zymler; Acórdão 1290/2019-TCU-Segunda Câmara - relator Raimundo Carreiro; Acórdão 2968/2019-TCU-Segunda Câmara - relatora Ana Arraes; Acórdão 3868/2019-TCU-Primeira Câmara - relator Weder de Oliveira; Acórdão 3873/2019-TCU-Primeira Câmara-relator Walton Alencar Rodrigues) .
18.2.1.4.  b) O sucessor poderá ficar isento de responsabilidade, por omissão no dever de prestar contas de recurso recebido por seu antecessor, se demonstrar a adoção de medidas efetivas visando ao resguardo do patrimônio público, seja por meio de solicitação de instauração de TCE, de ação civil pública, de ação de ressarcimento de dano, de representação ao Ministério Público ou de qualquer outra providência reconhecidamente capaz de buscar o ressarcimento do prejuízo causado do erário, sem prejuízo das providências previstas no §8° do art. 26-A da Lei 10.522/2002 (Acórdão 3642/2012-TCU-Segunda Câmara, relator Raimundo Carreio, Acórdão 6295/2010-TCU-Primeira Câmara, relator Augusto Nardes, Acórdão 1313/2010-TCU-Primeira Câmara, relator Augusto Nardes, Acórdão 1080/2010-TCU-Segunda Câmara, relator Augusto Sherman, Acórdão 583/2010-TCU-Primeira Câmara, relator José Múcio Monteiro, entre outros) .'
26.  Acerca da corresponsabilidade dos prefeitos antecessor e sucessor pela comprovação da boa e regular aplicação dos recursos, é possível definir e delimitar, a quem cabe o quê, em consonância ao Acórdão 3576/2019-TCU-Segunda Câmara, rel. min. Ana Arraes:
'22. Ademais, consoante mencionado pelo auditor da Serur, são diversos os precedentes desta Corte no sentido de que a obrigação primária de prestar contas recai sobre o prefeito em cuja gestão se enquadra a data prevista para fazê-lo. Nesse sentido, destaco o Acórdão 6171/2011-TCU-Primeira Câmara (rel. min. José Múcio) e o Acórdão 1536/2008-TCU-Segunda Câmara (rel. min. Ubiratan Aguiar) .
23. Obviamente, esse entendimento não significa que o agente que geriu recursos mas não ficou responsável pela prestação de contas esteja isento de responsabilidade. A obrigação de prestar contas não se confunde com a sujeição à responsabilidade pela gestão dos recursos.
24. O que é importante é que esteja definido, em abstrato, a quem cabe o quê. Por elucidativo, destaco excerto do voto condutor do Acórdão 2963/2010-TCU-Primeira Câmara que evidenciou que essa definição de responsabilidades ainda não teve o tratamento normativo adequado, verbis:
'Quando a vigência do termo de ajuste de transferência de recursos se estende pela gestão indivíduos distintos, a responsabilidade pela apresentação da prestação de contas é do último deles (último sucessor) . Entretanto, à responsabilidade pela execução/comprovação da aplicação dos recursos é individual e fica adstrita ao período de gestão de cada um deles.'
27.  Vê-se, portanto, que a obrigação de prestar contas recai sobre o titular do cargo na data de vencimento da prestação de contas, ainda que este não tenha recebido ou gerido os recursos, sendo diversos os precedentes desta Corte no sentido de que a obrigação primária de prestar contas recai sobre o prefeito em cuja gestão se enquadra a data prevista para fazê-lo (ver Acórdão 1536/2008-TCU-Segunda Câmara, Acórdão 331/2010-TCU-Segunda Câmara, Acórdão 6171/2011-TCU-Primeira Câmara, 2.773/2012 1ª Câmara, entre outros) . Tal orientação decorre do Enunciado da Súmula 230 do TCU e do disposto no art. 26-A, §§ 7º ao 9º, da Lei 10.522/2002, in verbis:
Súmula 230 do TCU
'Compete ao prefeito sucessor apresentar a prestação de contas referente aos recursos federais recebidos por seu antecessor, quando este não o tiver feito e o prazo para adimplemento dessa obrigação vencer ou estiver vencido no período de gestão do próprio mandatário sucessor, ou, na impossibilidade de fazê-lo, adotar as medidas legais visando ao resguardo do patrimônio público.'
Lei 10.522/2002
'Art. 26-A. O órgão ou entidade que receber recursos para execução de convênios, contratos de repasse e termos de parcerias na forma estabelecida pela legislação federal estará sujeito a prestar contas da sua boa e regular aplicação, observando-se o disposto nos §§ 1º a 10 deste artigo.
§ 7º Cabe ao prefeito e ao governador sucessores prestarem contas dos recursos provenientes de convênios, contratos de repasse e termos de parcerias firmados pelos seus antecessores. 
§ 8º Na impossibilidade de atender ao disposto no § 7º, deverão ser apresentadas ao concedente justificativas que demonstrem o impedimento de prestar contas e solicitação de instauração de tomada de contas especial. 
§ 9º Adotada a providência prevista no § 8º, o registro de inadimplência do órgão ou entidade será suspenso, no prazo de até 48 (quarenta e oito) horas, pelo concedente.'
28.  No caso concreto, note-se, preliminarmente, que o prazo final para a prestação de contas era 14/4/2013, mas só foi apresentada pelo prefeito, em 2/6/2020 (peça 109) , ou seja, quase que imediatamente após o recebimento válido da notificação relativa à sua citação e audiência, em 26/5/2020 (cf. AR à peça 43) , ficando configurada a omissão no dever de prestar contas. Transcreve-se, a seguir, alguns julgados nesse sentido:
'A citação pelo TCU é o marco temporal a partir do qual a apresentação da prestação de contas não descaracteriza a omissão.' (Acórdão 162/2019-TCU-Primeira Câmara, relator ministro Bruno Dantas) .
'A omissão no dever de prestar contas fica caracterizada apenas a partir da citação por essa irregularidade. Prestadas as contas antes de expedida a comunicação por parte do Tribunal, não há que se falar em incidência do art. 209, § 4º, do Regimento Interno do TCU, por falta do suporte fático delimitado pela norma.' (Acórdão 438/2016-TCU-Segunda Câmara, revisor Ministro Marcos Bemquerer) .
'A apresentação da prestação de contas a destempo, mas até o momento anterior ao da citação pelo TCU, configura intempestividade no dever de prestar contas. A omissão no dever de prestar contas fica caracterizada apenas a partir da citação por essa irregularidade.' (Acórdão 5773/2015-TCU-Primeira Câmara, relator ministro José Múcio Monteiro) . 
29.  Cabe apontar que a apresentação extemporânea da prestação de contas pelo responsável, imediatamente após a sua audiência, sugere que os documentos estariam disponíveis para a prestação de contas, mas que o responsável falhou ao não se desincumbir do seu dever legal de apresentar no prazo estipulado a prestação de contas do Convênio nº 703703/2010. 
30.  Argumenta o responsável em sua defesa (peça 46, p. 7) que 'levando-se em conta os documentos e informações constantes da prestação de contas lançada no sistema SIGPC em 2/6/2020, resta suprida não só a omissão no dever de prestar contas, havendo também a comprovação cabal de que o valor repassado teve a destinação lícita e regular, inexistindo, pois, qualquer prejuízo ao patrimônio público federal'. 
31.  Veja-se, porém, que, devido ao ato omissivo do responsável, acabou-se por movimentar desnecessariamente a máquina administrativa estatal, despendendo recursos humanos e materiais no âmbito do FNDE, da Controladoria-Geral da União e do Tribunal de Contas da União. 
32.  Sobre o assunto, oportuno mencionar fragmento do voto do ministro Raimundo Carreiro, condutor do Acórdão 4460/2011-TCU-Segunda Câmara, in verbis:
'Logo, na medida em que sua omissão ensejou a movimentação de toda a máquina administrativa no âmbito interno e externo, imperioso que seja apenada, pois constitui conduta grave, além de violar a Constituição Federal, a Lei nº 8.443/92 e o próprio convênio que geriu.
Por este motivo, em que pese elidido esteja o débito, impõe-se o julgamento pela irregularidade das contas e a aplicação de multa.'
33.  Da análise procedida acima, verifica-se que os argumentos de defesa não foram suficientes para elidir a irregularidade pela qual o Sr. José Gomes Monteiro está sendo responsabilizado, de forma que devem ser rejeitados.
34.  Não havendo elementos para que se possa efetivamente aferir e reconhecer a ocorrência de boa-fé na conduta da responsável, pode este Tribunal, desde logo, proferir o julgamento de mérito pela irregularidade das contas, conforme os termos dos §§ 2º e 6º do art. 202 do RI/TCU, aplicando-lhe a multa prevista no art. 58, I e II, da Lei 8.443/1992.
CONCLUSÃO
35.  Em face da análise promovida na seção 'Exame Técnico', verifica-se que a conduta do responsável José Gomes Monteiro deu causa ao não cumprimento do prazo originalmente estipulado para prestação de contas. 
36.  Tendo em vista que não constam dos autos elementos que permitam reconhecer a boa-fé do responsável, sugere-se que as suas contas sejam julgadas irregulares, nos termos do art. 202, § 6º, do RI/TCU, com a aplicação da multa prevista no art. 58, I, da Lei 8.443/1992.
37.  Verifica-se também que não houve a prescrição da pretensão punitiva e ressarcitória do Tribunal, conforme análise realizada acima nos itens 11 a 18.
38.  No que tange ao responsável José Jacomel Júnior, tendo em vista que o FNDE concluiu pela suficiência dos elementos apresentados a título de prestação de contas a destempo, com levantamento do débito, entende esta Unidade Instrutiva que as irregularidades inicialmente imputadas nesta TCE não mais subsistem. Dessa maneira, propõe-se que as contas do ex-gestor sejam julgadas regulares com ressalva, dando-lhe quitação. 
PROPOSTA DE ENCAMINHAMENTO
39.  Diante do exposto, submetem-se os autos à consideração superior, propondo:
a)   julgar regulares com ressalva, nos termos do arts. 1º, I, e 16, II, e 23, II, da Lei 8.443/1992, c/c os arts. 1º, I, 208 e 214, II, do RI/TCU as contas do responsável José Jacomel Júnior, dando-lhe quitação;
b)   rejeitar as razões de justificativa apresentadas pelo responsável José Gomes Monteiro;
c)   julgar irregulares, nos termos do art. 1º, I, e art. 16, III, 'a', da Lei 8.443/1992, c/c os art. 19, parágrafo único, e art. 23, III, da mesma Lei, as contas do responsável José Gomes Monteiro, aplicando-lhe a multa prevista no art. 58, I, da Lei 8.443/1992 c/c o art. 267 do RI/TCU, e fixando-lhe o prazo de quinze dias, a contar da notificação, para que comprove, perante o Tribunal (art. 214, III, 'a', do RI/TCU) , o recolhimento da dívida aos cofres do Tesouro Nacional, atualizada monetariamente desde a data do acórdão que vier a ser proferido por este Tribunal até a data do efetivo recolhimento, se paga após o vencimento, na forma da legislação em vigor;
d)   autorizar, desde logo, a cobrança judicial das dívidas, caso não atendidas as notificações, na forma do disposto no art. 28, II, da Lei 8.443/1992;
e)   autorizar também, desde logo, se requerido, com fundamento no art. 26, da Lei 8.443, de 1992, c/c o art. 217, §§ 1º e 2º do RI/TCU, o parcelamento da (s) dívida (s) em até 36 parcelas, incidindo, sobre cada parcela, corrigida monetariamente, os correspondentes acréscimos legais, fixando-lhe o prazo de quinze dias, a contar do recebimento da notificação, para comprovar, perante o Tribunal, o recolhimento da primeira parcela, e de trinta dias, a contar da parcela anterior, para comprovar os recolhimentos das demais parcelas, devendo incidir, sobre cada valor mensal, atualizado monetariamente, os juros de mora devidos, no caso do débito, na forma prevista na legislação em vigor, alertando os responsáveis de que a falta de comprovação do recolhimento de qualquer parcela importará o vencimento antecipado do saldo devedor, nos termos do § 2º do art. 217 do RI/TCU; 
f)   enviar cópia do Acórdão que vier a ser proferido ao Fundo Nacional de Desenvolvimento da Educação e aos responsáveis, para ciência, informando que a presente deliberação, acompanhada do Relatório e do Voto que a fundamenta, está disponível para a consulta no endereço www.tcu.gov.br/acordaos, além de esclarecer que, caso requerido, o TCU poderá fornecer sem custos as correspondentes cópias, de forma impressa.".
O MP/TCU, representado pelo procurador Rodrigo Medeiros de Lima, manifestou-se conforme a seguir[footnoteRef:3]: [3:  Peça 142.] 
"Diante dos elementos constantes dos autos, este representante do Ministério Público Junto ao Tribunal de Contas da União manifesta-se de acordo com a proposta oferecida pela unidade técnica, em pareceres uniformes (peças 139 a 141) , sem prejuízo de registrar ressalva quanto à consideração de mais de uma causa interruptiva de mesma natureza (§ 1º do art. 5º da Resolução TCU 344/2022) , o que não vislumbramos proporcional, haja vista que possibilita, no limite, infindáveis extensões do prazo prescricional, algo incompatível com o princípio da razoabilidade.
2.  Nada obstante, acatamos os ditames da Resolução TCU 344/2022, inclusive o disposto no § 1º de seu art. 5º, em deferência ao que restou decidido pela Corte de Contas, a teor do voto condutor do Acórdão 2285/2022-TCU-Plenário (relator Ministro Antonio Anastasia) .".
É o relatório.

Wendel Salum Dourado (OAB/MG 74.798), representando José Gomes Monteiro; Wendel Salum Dourado (OAB/MG 74.798) e Maristane Knupp de Sousa (OAB/MG 148.584), representando José Jacomel Júnior.

Procurador Rodrigo Medeiros de Lima.

TOMADA DE CONTAS ESPECIAL. FNDE. CONVÊNIO. PROINFÂNCIA. OMISSÃO NO DEVER DE PRESTAR CONTAS. CITAÇÃO E AUDIÊNCIA. APRESENTAÇÃO INTEMPESTIVA DA PRESTAÇÃO DE CONTAS AO FNDE. ELISÃO DO DÉBITO. ACOLHIMENTO DAS ALEGAÇÕES DE DEFESA. ACOLHIMENTO PARCIAL DAS RAZÕES DE JUSTIFICATIVA. CONTAS REGULARES DO PREFEITO ANTECESSOR. CONTAS REGULARES COM RESSALVA DO PREFEITO SUCESSOR. COMUNICAÇÕES.

TOMADA DE CONTAS ESPECIAL (TCE)

Unidade de Auditoria Especializada em Tomada de Contas Especial (AudTCE).

Em exame, tomada de contas especial instaurada pelo Fundo Nacional de Desenvolvimento da Educação (FNDE) em desfavor dos ex-prefeitos do município de Alto Caparaó/MG, Srs. José Jacomel Júnior (gestão 2009-2012) e José Gomes Monteiro (gestões 20132016 e 2017-2020) , em razão da omissão no dever de prestar contas da aplicação dos recursos repassados por meio do convênio 703703/2010[footnoteRef:2] (Siafi 664540) , que teve por objeto a aquisição de mobiliário e equipamentos padronizados para as escolas de educação infantil do Proinfância, no âmbito do Plano de Desenvolvimento da Educação (PDE) , instituído pelo Decreto 6.094/2007. [2:  Peça 7.] 
O convênio foi firmado em 28/12/2010, com vigência de 365 dias a contar da assinatura, no valor de R$ 101.241,61, sendo R$ 100.229,19 à conta do concedente e R$ 1.012,42 referentes à contrapartida do convenente. A parcela federal foi integralmente transferida à conta específica em 25/2/2011[footnoteRef:3]. O prazo para prestação de contas, inicialmente fixado para ocorrer em até 60 dias depois do término da vigência do convênio, após sucessivas prorrogações, foi fixado em 16/1/2015[footnoteRef:4]. [3:  Peça 9.]  [4:  Peça 137, p. 1.] 
O repassador notificou os responsáveis acerca do descumprimento da obrigação de prestar contas[footnoteRef:5], os quais, no entanto, permaneceram silentes. [5:  Peça 24.] 
Foi instaurada, então, a TCE[footnoteRef:6], sendo imputada a responsabilidade pelo débito aos Srs. José Jacomel Júnior e José Gomes Monteiro[footnoteRef:7]. [6:  Peça 1.]  [7:  Relatório 62/2019Direc/COTCE/CGCAP/DifinFNDEMEC (peça 24) .] 
Neste Tribunal, a então Secretaria de Controle Externo de Tomada de Contas Especial (SecexTCE) , atual Unidade de Auditoria Especializada em Tomada de Contas Especial (AudTCE) , realizou as citações dos Srs. José Jacomel Júnior e José Gomes Monteiro, bem como a audiência do prefeito sucessor, Sr. José Gomes Monteiro, na condição de responsável pela apresentação da prestação de contas[footnoteRef:8]. [8:  Peça 36.] 
Os responsáveis apresentaram defesas[footnoteRef:9], nas quais informaram que a prestação de contas foi apresentada ao FNDE em 2/6/2020, conforme cópia do comprovante de envio por intermédio do Sistema de Gestão de Prestação de Contas (SIGPC) [footnoteRef:10]. [9:  Peças 46 e 108, respectivamente.]  [10:  Peça 109.] 
Diante desse fato, a unidade instrutiva diligenciou ao FNDE para que encaminhasse a este Tribunal nota técnica referente à análise da prestação de contas[footnoteRef:11]. A diligência foi atendida com a elaboração do parecer 1691/2021/DAAPC/CAAPC/CGPES/Digap[footnoteRef:12] e da nota técnica 2815683/2022/Dipre/COAPC-CGAPC/Difin[footnoteRef:13]. Deste último documento, extraio o seguinte trecho conclusivo sobre a análise efetuada: [11:  Peça 129.]  [12:  Peça 134, p. 9-13.]  [13:  Peça 134, p. 3-7.] 
" (...) o valor total repassado foi de R$ 100.229,19, em 25/2/2011, a contrapartida foi pactuada no valor de R$ 1.012,42, sendo o valor dos rendimentos auferidos de R$ 10.086,45, assim, totalizando a receita do convênio no valor de R$ 111.328,06. Consta nos extratos o total de despesa no valor de R$ 68.032,20, bem como o saldo do convênio, em 6/9/2013, no valor de R$ 43.295,86, que foi devolvido aos cofres públicos.
 (...) Diante do exposto, considerando o montante analisado, no valor R$ 100.229,19, a manifestação exarada por meio do parecer 1691/2021/DAAPC/CAAPC/CGPES/DIGAP, de 24/5/2021 (SEI 2381709) , e a análise financeira acima demonstrada, manifestamo-nos pela suficiência das informações apresentadas para a aprovação do valor de R$ 100.229,19".
Diante dos esclarecimentos prestados pelo FNDE, a secretaria concluiu que, ainda que de forma extemporânea, as contas foram apresentadas, comprovando-se a aplicação dos recursos e, em consequência, restou descaracterizado o débito apurado em relação ao convênio 703703/2010. Considerou, contudo, de outra parte, que o gestor sucessor somente cumpriu com seu dever de prestar contas após a citação promovida nesta TCE.
Sendo assim, a secretaria propôs[footnoteRef:14]: [14:  Peça 139.] 
a) acatar as alegações de defesa do Sr. José Jacomel Júnior, julgando regulares as suas contas;
b) rejeitar as razões de justificativa do Sr. José Gomes Monteiro, julgando irregulares as suas contas, cominando-lhe multa.
O MP/TCU, representado pelo procurador Rodrigo Medeiros de Lima, manifestou-se de acordo com a unidade instrutiva[footnoteRef:15]. [15:  Peça 142.] 
II
Conforme relação de atos processuais elencados no parágrafo 15 da instrução de mérito, com base nos critérios da Resolução TCU 344/2022, a SecexTCE demonstrou a inocorrência da prescrição das pretensões sancionatória e ressarcitória a cargo do Tribunal, entendimento que contou com a concordância do MP/TCU e ao qual anuímos.
O caso em tela deve ser analisado considerando a Resolução CD/FNDE 2/2012, que tornou obrigatória, a partir de 2012, a utilização do SiGPC para encaminhamento da prestação de contas relativa aos recursos repassados a título de transferências voluntárias e obrigatórias/legais.
Como visto, o prazo para apresentação da prestação de contas foi fixado, inicialmente, para 365 dias após a assinatura do ajuste, ou seja, 28/12/2011. Contudo, após sucessivas prorrogações, o prazo para entrega da prestação de contas referente ao convênio em questão foi fixado para 16/1/2015[footnoteRef:16]. [16:  Peça 24, p. 3.] 
Em diversos julgados o Tribunal considerou que os sucessivos adiamentos na disponibilização do sistema SigPC, em alguma medida, podem ter contribuído para a falha dos prefeitos sucessores, em cujo mandato recaiu a responsabilidade de prestar contas, devendo ser considerada como atenuante[footnoteRef:17]. [17:  Vide, por exemplo, os acórdãos 3234/2022, 5975/2022, 8018/2022 e 3184/2023, da 1ª Câmara.] 
O FNDE concluiu que a prestação de contas do convênio comprovava a adequação das ações desenvolvidas e que não foram detectadas irregularidades na execução financeira do ajuste.
Desse modo, cabe acolher as alegações de defesa apresentadas pelo Sr. José Jacomel Júnior, julgando regulares as suas contas; e, parcialmente, a defesa do Sr. José Gomes Monteiro, que não geriu os recursos em questão, ouvido em audiência pelo "não cumprimento do prazo originalmente estipulado para prestação de contas do convênio".
Diante do exposto, manifesto-me pela aprovação do acórdão que ora submeto à apreciação deste colegiado.
TCU, Sala das Sessões, em 30 de maio de 2023.
Weder de Oliveira 
Relator